【裁判字號】    91,訴,3529
【裁判日期】    920630
【裁判案由】    偽造文書等
【裁判全文】
臺灣高雄地方法院刑事判決                        九十一年度訴字第三五二九號
    公  訴  人  臺灣高雄地方法院檢察署檢察官
    被      告  戊○○○
    被      告  庚○○
右列被告因偽造文書等案件，經檢察官提起公訴（九十一年度偵字第一一八六三號）
，本院判決如左：
    主  文
戊○○○、庚○○共同連續行使偽造私文書，足以生損害於他人，戊○○○處有期徒
刑壹年貳月；庚○○處有期徒刑壹年。
    事  實
一、戊○○○與庚○○係夫妻關係，於民國八十九年七月十日，以戊○○○之名義自
    任會首，共同在高雄市○○區○○路三一巷二之一號二樓召集乙○○、丙○○、
    癸○○○、丁○○、己○○、壬○○○、甲○○○、丑○○○、辛○○及子○○
    等人參加如附表所一示之民間互助會（有關各該民間互助會之會期、會員人數、
    每會金額，均詳如附表(一)所載），每次開標日即在其上址住處開標，採內標制，
    即得標之死會會員每月應繳前揭固定金額，未得標之活會會員則繳交扣除得標利
    息後之金額，欲標會者須以標單填寫姓名及金額。詎戊○○○及庚○○竟基於共
    同意圖為自己不法所有及行使偽造私文書之概括犯意聯絡，除虛列如附表（一）
    所示之陳貞娟、李金燕等人頭會員供己標會使用外，並自八十九年八月十日（即
    第二會）起，利用會員未全數到場競標且彼此並未互相完全認識之機會，先後利
    用不知情之陳文雄偽造上開人頭會員之載有姓名及競標利息之標單（未據扣案）
    ，及自行偽造如附表(一)所示子○○、丁○○、乙○○、丙○○、陳月芳及陳阿守
    等人之載有姓名及競標利息之標單（未據扣案），參與競標而行使之，得標後即
    據以向各該民間互助會之活會會員收取會款，足以生損害於上開人頭會員及子○○、丁○○、乙○○、丙○○、陳月芳及陳阿守等人，以及其他競標時仍為活會
    之會員，致各該民間互助會之活會會員陷於錯誤而交付會款，連續向各該次競標
    時仍為活會之會員詐騙財物，即冒標時仍為活會之會員所繳交之會款，共計約新
    台幣（下同）一百三十五萬三千七百五十元（詳如附表(二)所載）。嗣於九十年十
    二月間，因戊○○○及庚○○宣佈止會，乙○○、丙○○、癸○○○、丁○○、
    己○○、壬○○○、甲○○○、丑○○○、辛○○及子○○等人發現剩餘會數與
    活會數目不符，始知受騙。
二、案經被害人乙○○、丙○○、癸○○○、丁○○、己○○、壬○○○、甲○○○
    、丑○○○、辛○○及子○○等人訴由台灣高雄地方法院檢察署檢察官偵查起訴
    。
    理  由
一、訊據被告戊○○○固坦承未經會員子○○、丁○○、乙○○、丙○○、陳月芳及
    陳阿守等人之同意，冒名標會之事實不諱（見本院九十二年五月二十七日筆錄）
    ，惟矢口否認有虛列陳貞娟、李金燕作為人頭會員之事實；另被告庚○○則矢口
    否認有何詐欺及偽造文書之犯行，辯稱：因為被告戊○○○不識字，才幫她寫會
    單，實際會務均由被告戊○○○處理，伊不知道被告戊○○○冒標互助會的事云
    云。經查：右揭犯罪事實業據告訴代理人丑○○○於警訊、偵訊及本院審理中指
    述甚詳，核與證人子○○、辛○○於本院審理中證述之情節相符。被告二人固執
    前揭情詞辯解，惟查：
    (一)被告戊○○○於本院調查中已不諱言：「陳貞娟和李金燕他們沒有跟這個會，
      他們之前有跟過我的會，我才照著原來的會單拿給我先生寫」等語（見本院九
      十二年一月二日筆錄）。顯見陳貞娟及李金燕二人確實沒有參加此一互助會之
      意思。且被告戊○○○又供稱：「我不知道如何和他們（指陳貞娟、李金燕二
      人）聯絡，也不曉得他們住哪裡，都是他們自己拿錢來繳」（見本院同日筆錄
      、九十一年五月十八日警訊筆錄）。被告既自任會首，本負有聯絡會員開標及
      收取會錢之義務，衡情，對於各個會員之聯絡方式自應知悉，以利會務之進行
      ，豈有對於參加互助會會員之聯絡方式，全然不知之理。參以證人即陳文雄到
      院證稱：「被告先前有欠我的錢，後來他們給我三個會，‧‧‧，死會會錢就
      由被告他們去繳，藉此抵帳，至於他們二人招募的情形我不清楚」等語（見本
      院九十二年六月十七日筆錄）。顯見被告於招會之初，即虛列「陳貞娟」及「
      李金燕」二名人頭會員，目的無非係供自己標會使用，其未經「陳貞娟」、「
      李金燕」之同意，以其名義標會之事實，已堪認定。
    (二)又按民間互助會之組成，會首依法本不能再為該互助會之會員，惟於實際運作
      上，固不乏會首亦自己參與多會之情形，但必事先告之或徵得其他會員之同意
      ，此乃會首身兼數會，牽涉會首繳交會款之能力，間接影響其他會員參與互助
      會之意願。本件被告戊○○○以附表(一)所示之人頭會員充數，而不以其真正之
      名義參與互助會，主要考量亦在於此。從而其虛列如附表(一)所示之人頭會員供
      自己冒標會款使用或藉以讓渡他人抵償帳務，顯見其有不法所有之意圖至為灼
      然。
    (三)至被告庚○○雖辯稱僅係幫忙被告戊○○○填寫會單，其餘的事項都是被告戊○○○在處理，伊並不知情云云。惟查：
      (1)被告戊○○○於警訊時已供稱：「因為我先生以前生意失敗，外面積欠債務
        ，所以我才偷標這些會款」、「替我先生還外面積欠債款」、「庚○○知道
        （我所召開的互助會），‧‧‧只有庚○○協助我收取會款‧‧‧」等語（
        見九十一年五月十八日警訊筆錄）。顯見被告庚○○非僅協助被告戊○○○
        填寫會單，實際上亦參與互助會會務之運作。
      (2)另被告庚○○於警訊中已不諱言：知悉被告戊○○○冒標互助會之事，且冒
        標之會款係拿去清償債務等語（見九十一年五月十八日警訊筆錄）。其嗣於
        本院審理中固翻異前詞，否認知情云云，惟查：被告二人為同財共居之夫妻
        關係，被告戊○○○既坦承冒標互助會為被告庚○○清償債務，被告庚○○
        豈有對於被告戊○○○金錢之來源不加聞問之理。且被告庚○○自承協助被
        告戊○○○填寫會單，並且曾在會單上註記子○○、「陳貞娟」、「李金燕
        」及辛○○等人得標之時間及標金，此有被告庚○○於本院九十二年一月二
        十一日庭呈之互助會會單一紙在卷可按。除此之外，對於被告戊○○○自承
        冒標之部分則均未註記。且其中辛○○已是第十二會（即九十年六月十日）
        始得標，被告庚○○對於其他已得標之會員未註記在會單上一事，豈有不生
        懷疑而詢問被告戊○○○之理。再參以被告戊○○○自承：「開標時在標單
        上面填載姓名和標息，我標的這幾會都有寫會員的名字」（見本院九十二年
        一月二日筆錄）。則被告戊○○○既不識字，於冒標填寫標單時，顯係借助
        被告庚○○之手等情，自堪認定。是被告庚○○辯稱對於被告戊○○○冒標
        互助會一情並不知悉云云，要係卸責之詞，不足採信。
二、綜上所述：被告戊○○○及庚○○二人確有於上開互助會中虛列人頭會員及冒標
    互助會之情事。又被告戊○○○對於何時冒標互助會，於本院審理時前後供述並
    非一致。惟參諸被告庚○○於九十一年一月二十一日庭呈之會單，其中死會部分
    ：辛○○於九十年六月十日（第十二會）標一會、九十年九月十日（第十五會）
    標半會、九十年十月十日（第十六會）標半會；子○○於九十年八月十日（第十
    四會）標一會，其餘部分自係被告二人所冒標。又有關標息部分，被告戊○○○
    自承每次約二千元至三千元之間，取其平均值，以二千五百元計算，則被告二人
    冒標十三會所詐騙當時仍為活會會員之金額詳如附表(二)所示。
三、按我國民間互助會，係由會首招募會員參加所組成，每於標會時，通常由欲標取
    會款之會員，在空白紙條上，或僅書立其姓名、綽號及數字者，甚或祗書寫數字
    而未書立其姓名、綽號，另以上開言詞等方法表示係何會員所出具者，則依習慣
    或特約均足以辨明係該會員以所書寫數字為標息金額參加競標之標單，自應以私
    文書論（最高法院八十九年度台上字第一三一九號判決意旨參照）。核被告二人
    虛列人頭會員招攬互助會，並冒用會員名義，偽造載有會員姓名及競標利息之標
    單，而行使得標，足以生損害於冒標時仍為活會之會員，進而詐取他人財物之所
    為，係犯刑法第二百十六條、第二百二十條第一項、第二百十條之行使偽造準私
    文書罪、第三百三十九條第一項之詐欺取財罪。又其偽造準私文書復持以行使，
    偽造準私文書之低度行為應為行使之高度行為所吸收，不另論罪。被告二人就上
    開犯行具有犯意聯絡及行為分擔，為共同正犯。被告利用不知情之陳文雄冒標其
    中三會，為間接正犯。又被告二人每次偽造標單後向多數活會會員詐取財物，侵
    害多數人法益，係一行為觸犯數個相同行使偽造準私文書及詐欺取財罪名，為同
    種想像競合犯，應依刑法第五十五條之規定，從一重處斷。又被告先後多次行使
    偽造準私文書、詐欺取財之犯行，均時間緊接，所犯係構成要件相同之罪名，顯
    均係基於概括犯意反覆為之，均應依連續犯之規定，分別以一罪論，並加重其刑
    。被告二人所犯行使偽造準私文書及詐欺取財二罪間，有方法結果之牽連關係，
    為牽連犯，應依刑法第五十五條之規定，從一重之行使偽造準私文書罪處斷。茲
    審酌民眾參與民間互助會，多為儲蓄或在有急需時得藉此籌措財源，被告二人為
    圖己利，竟多次虛列人頭會員並冒用人頭會員及真實會員名義偽造載有競標利息
    之標單參與競標，詐取會款約一百三十五萬三千七百五十元，致告訴人受有不貲
    之損害，且迄今未與告訴人達成和解，賠償告訴人之損失，且被告戊○○○為本
    件互助會之會首，被告庚○○僅係同謀等一切情狀，分別量處如主文所示之刑。
    又偽造之標單，已經滅失，業據被告戊○○○陳明在卷，為免將來執行之困難，
    爰不另為沒收之諭知，併此敘明。
據上論斷，應依刑事訴訟法第二百九十九條第一項前段、刑法第二十八條、第五十六
條、第二百十六條、第二百二十條第一項、第二百十條、第三百三十九條第一項、第
五十五條，罰金罰鍰提高標準條例第一條前段，判決如主文。
中      華      民      國      九十二      年     六     月    三十    日
                                  臺灣高雄地方法院刑事第七庭
                                      審判長法  官  陳志銘
                                            法  官  鄭詠仁
                                            法  官  高英賓
右正本證明與原本無異。
如不服本判決，應於判決送達後十日內，向本院提出上訴狀。
                                            書記官  林雯琪
中      華      民      國      九十二      年     七     月     一     日
   附表(一)：
┌───────┬─┬─┬─────────┬─────────┬───┐
│起會時間      │總│已│虛例人頭會員及會數│被冒標之會員及會數│冒標之│
│              │會│開│                  │                  │ 金額(│
│              │數│  │                  │                  │新台幣│
│              │  │  │                  │                  │元)   │
├───────┼─┼─┼─────────┼─────────┼───┤
│八十九年七月十│││陳貞娟(2)         │子○○(1)丁○○(1)│      │
│日起至九十一年│  │  │李金燕(2)         │乙○○(1)丙○○(1)│      │
│八月十日止，每│  │  │                  │陳月芳(3)陳阿守(2)│      │
│會一萬元。    │  │  │                  │陳貞娟(2)李金燕(2)│      │
│              │  │  │                  │                  │      │
│              │  │  │共四會            │共十三會          │      │
└───────┴─┴─┴─────────┴─────────┴───┘
附表(二)：冒標互助會詐騙之金額
  註：本組互助會共二十六會，扣除會首一會，及實際為會首使用之人頭會員四會，
      實際會員僅有二十一會。
┌────┬───┬────────────────────┬─────┐
│冒標時間│會次  │        計      算      式              │ 金  額   │
├────┼───┼────────────────────┼─────┤
│89.8.10 │２    │(00000-0000)X(21-1)=150000              │150,000   │
├────┼───┼────────────────────┼─────┤
│89.9.10 │３    │(00000-0000)X(21-2)=142500              │142,500   │
├────┼───┼────────────────────┼─────┤
│89.10.10│４    │(00000-0000)X(21-3)=135000              │135,000   │
├────┼───┼────────────────────┼─────┤
│89.11.10│５    │(00000-0000)X(21-4)=127500              │127,500   │
├────┼───┼────────────────────┼─────┤
│89.12.10│６    │(00000-0000)x(21-5)=120000     │120,000   │
├────┼───┼────────────────────┼─────┤
│90.1.10 │７    │(00000-0000)X(21-6)=112500              │112,500   │
├────┼───┼────────────────────┼─────┤
│90.2.10 │８    │(00000-0000)X(21-7)=105000              │105,000   │
├────┼───┼────────────────────┼─────┤
│90.3.10 │９    │(00000-0000)X(21-8)=97500               │97,500    │
├────┼───┼────────────────────┼─────┤
│90.4.11 │１０    │(00000-0000)X(21-9)=90000               │90,000    │
├────┼───┼────────────────────┼─────┤
│90.5.10 │    │(00000-0000)X(21-10)=82500              │82,500    │
├────┼───┼────────────────────┼─────┤
│90.7.10 │    │(00000-0000)X(21-12)=75000              │75,000    │
├────┼───┼────────────────────┼─────┤
│90.9.10 │   │(00000-0000)X(21-14)X1/2=26250(半會)    │26,250    │
├────┼───┼────────────────────┼─────┤
│90.10.10│    │(00000-0000)X(21-15)X1/2=22500(半會)    │22,500    │
├────┼───┼────────────────────┼─────┤
│90.11.10│    │(00000-0000)X(21-16)=37500              │37,500    │
├────┼───┼────────────────────┼─────┤
│90.12.10│    │(00000-0000)X(21-17)=30000              │30,000    │
├────┴───┴────────────────────┼─────┤
│                    合           計                       │1,353,750 │
└─────────────────────────────┴─────┘
附錄本判決論罪之法條：
刑法第二百十條：
偽造、變造私文書，足以生損害於公眾或他人者，處五年以下有期徒刑。
刑法第三百三十九條第一項：
意圖為自己或第三人不法之所有，以詐術使人將本人或第三人之物交付者，處五年以
下有期徒刑、拘役或科或併科一千元以下罰金。
中華民國刑法第二百一十六條
行使第二百十條至第二百十五條之文書者，依偽造、變造文書或登載不實
事項或使登載不實事項之規定處斷。
中華民國刑法第三百三十九條
意圖為自己或第三人不法之所有，以詐術使人將本人或第三人之物交付者
，處五年以下有期徒刑、拘役或科或併科一千元以下罰金。
以前項方法得財產上不法之利益或使第三人得之者，亦同。
前二項之未遂犯罰之。


司法院資訊處製作；財團法人民間司法改革基金會備份。
